【裁判字號】    95,訴,512
【裁判日期】    951012
【裁判案由】    塗銷抵押權設定登記
【裁判全文】
臺灣彰化地方法院民事判決  95年度訴字第512號
原      告  戊○○
            丁○○
前列二人共同
訴訟代理人  乙○○
被      告  甲○○○○○○
                        15樓.
受告知人    丙○○
上列當事人間請求塗銷抵押權設定登記事件，經台灣板橋地方法
院裁定移送前來，本院於民國九十五年九月二十八日言詞辯論終
結，茲判決如下：
    主    文
原告之訴駁回
訴訟費用由原告負擔。
    事實及理由
甲、程序方面：
    本件被告經合法通知，未於言詞辯論期日到場，核無民事訴
    訟法第三百八十六條各款所列情形，爰依原告之聲請，由其
    一造辯論而為判決。
乙、實體方面：
一、原告主張：原告戊○○於民國（下同）八十三年十二月間及
    八十四年十二月間，分別向被告（嗣於九十五年八月廿八日
    向本院具狀改稱向被告之夫丙○○）借款新台幣（下同）六
    十萬元及四十萬元，合計一百萬元，並簽立借據及本票，且
    提供原告丁○○所有坐落彰化縣鹿港鎮○○段六○七地號、
    地目建、面積七十三點五平方公尺、權利範圍二分之一之土
    地，先後於八十三年十二月九日、八十五年一月十一日，分
    別設定抵押權權利價值七十二萬元及四十八萬元予被告（以
    下分別簡稱系爭第一抵押權、第二抵押權），以供擔保上揭
    借款債權；嗣原告於八十四年二月起至八十六年一月間止，
    陸續以交付票據（金額總共為六十七萬二千五百元）及現金
    （金額合計為三十七萬元）之方式，清償前開全部借款完畢
    （清償金額超過一百萬元之部分，係充作利息），詎被告竟
    未依約塗銷上開抵押權登記，竟持本票更向台灣板橋地方法
    院聲請裁定強制執行，經原告起訴請求確認票據債權不存在
    ，蒙台灣板橋地方法院板橋簡易庭以八十六年度板簡字第一
    二四三號判決、同院八十七年度簡上字第一一六號判決原告
    勝訴確定，惟經原告多次通知被告塗銷上開抵押權登記，被
    告仍置之不理，嚴重損害原告權益等語，並聲明：被告應將
    原告丁○○所有坐落彰化縣鹿港鎮○○段六○七地號、地目
    建、面積七十三點五平方公尺、權利範圍二分之一之土地，
    以彰化縣鹿港地政事務所八十三年鹿登字第○一一八六三號
    收件，八十三年十二月九日登記，設定權利價值七十二萬元
    ，存續期間自八十三年十二月五日至九十三年十二月五日之
    抵押權登記塗銷。訴訟費用由被告負擔（原告聲明請求塗銷
    同筆土地彰化縣鹿港地政事務所八十五年鹿登字第○○○一
    五○號收件，八十五年一月十一日登記，設定權利價值四十
    八萬元，存續期間自八十四年十二月三十一日至九十四年十
    二月三十一日之抵押權登記部分，另以裁定駁回之）。
二、被告未於言詞辯論期日到場，據其提出書狀所為陳述則以：
    本件原告所為請求，業由鈞院彰化簡易庭八十八年度彰簡字
    第七六四號、八十九年度簡上字第一一九號民事判決確定等
    語。
三、得心證之理由：
（一）本件原告二人以已清償債務為由請求塗銷系爭抵押權登記
      ，惟原告戊○○對系爭土地並無所有權，僅原告丁○○有
      應有部分二分之一，有系爭土地登記謄本可稽，則原告戊○○行使系爭土地所有權人之除去妨害請求權，請求被告
      塗銷系爭抵押權登記，並非適格之原告，其請求顯無理由
      ，依民事訴訟法第二百四十九條第二項規定，自應予駁回
      。
（二）原告主張因原告戊○○向被告先後借款計一百萬元，約定
      簽立借據、商業本票外，並以原告丁○○所有系爭土地應
      有部分設定系爭抵押權予被告之事實，為被告所不爭，並
      有原告提出系爭土地之登記謄本附卷可憑，堪信為實在。
      原告嗣於九十五年八月廿八日向本院具狀及九十五年九月
      廿八日言詞辯論時，改稱係向被告之夫丙○○借款，丙○○責由代書辦理設定抵押事宜時，以被告為抵押權人云云
      ，非但與其起訴狀之主張不符，且與八十五年土調字第五
      九五號台北縣土城市調解委員會調解書所載：「聲請人（
      戊○○）…向對造人（江秋雲）借新台幣壹佰萬元」之事
      證相左，故原告所稱係向被告之夫丙○○借款之主張即難
      予採信。
（三）按確定判決之既判力，固以訴訟標的經表現於主文判斷事
      項為限，判決理由並無既判力，但法院於判決理由中，就
      訴訟標的以外，當事人主張之重要爭點，本於當事人辯論
      之結果已為判斷時，對此重要爭點所為之判斷，除有顯然
      違背法令，或當事人已提出新訴訟資料，足以推翻原判斷
      之情形外，應解為在同一當事人就該重要爭點所提起之訴
      訟中，法院及當事人就該已經法院判斷之重要爭點法律關
      係，皆不得任作相反之判斷或主張，始符民事訴訟上之誠
      信原則（最高法院七十三年度台上字第四０六二號、九十
      二年度台上字第三一五號判決要旨參照）。查：原告丁○○前於八十八年間，以原告戊○○已依調解內容清償前述
      一百萬元借款完畢為由，向本院彰化簡易庭起訴請求確認
      上揭八十五年一月十一日設定之四十八萬元抵押權不存在
      ，並請求被告塗銷該抵押權，經一審法院判決駁回其訴後
      ，再向本院提起上訴，本院以原告丁○○未舉證證明該一
      百萬元借款業已清償，且依上開調解書內容，不過係雙方
      就借款債權之清償方式成立和解，而台灣板橋地方法院八
      十七年度簡上字第一一六號判決亦同認該調解書第四項所
      謂「拋棄其餘請求權」，係指被告拋棄本票債權而已，被
      告對原告戊○○之借款債權並未消滅，系爭抵押權所擔保
      之借款債權既未消滅，則原告丁○○主張借款債權不存訴
      請塗銷抵押權登記即無理由，旋於九十年六月廿七日以八
      十九年度簡上字第一一九號判決駁回其上訴確定等情，為
      二造所不爭執，並有原告所提土地登記謄本、被告提出之
      上開民事判決影本可憑，且經本院依職權調閱前揭民事事
      件卷宗查核無訛，該件民事訴訟中，原告丁○○與被告已
      就系爭第一、第二抵押權所擔保之一百萬元借款債務是否
      已清償為完全之辯論，法院並本於二造之辯論結果而為判
      斷，認定原告丁○○主張戊○○已以票據還款六十七萬二
      千五百元、以現金還款三十二萬七千五百元等語均不可採
      ，核無顯然違背法令之情形，原告丁○○再於本件執陳詞
      抗辯，並提出以票據還款六十七萬二千五百元之支票明細
      為證，依前開說明，自有違誠信原則，此部分主張顯無足
      採。
（四）至原告丁○○於本件新提出載有「中華民國八十五年十一
      月三十日付現金新台幣壹拾伍萬元丙○○（【丙○○】三
      字係以便條章戳蓋印為之，以下亦同）」、「中華民國八
      十五年十二月二十日付現金新台幣壹拾參萬元丙○○」、
      「中華民國八十六年一月十日付現金新台幣玖萬元丙○○
      」之字據影本三張為證，並具狀陳稱：當初乙○○針對已
      還款（以現金支付）之事實，請求被告之配偶丙○○簽收
      確定，然丙○○均置之不理，故由乙○○起稿後，要求丙○○簽名確認，丙○○則蓋上橡皮章以證明云云，原告丁○○之訴訟代理人乙○○並主張：伊等出售工廠得款清償
      丙○○一百萬元，前件訴訟中，因代理人腦部開刀，不知
      有此證物，事後才發現，該等款項是丙○○前來收款後所
      蓋印等語，被告已於相當時期受合法之通知，而於言詞辯
      論期日不到場，所具書狀亦未爭執原告丁○○該項主張，
      依民事訴訟法第二百八十條第三項、第一項規定，視同自
      認，是堪認原告丁○○主張戊○○積欠被告一百萬元借款
      債務已用現金清償三十七萬乙節為實在，準此，自當認定
      原告戊○○尚積欠被告六十三萬元借款（本金）未還。
（五）按抵押權所擔保者為原債權、利息、遲延利息，及實行抵
      押權之費用。但契約另有訂定者，不在此限。民法第八百
      六十一條固有明文。惟基於公示原則，仍應就利息之約定
      加以登記後，始為抵押權擔保效力所及。又金錢債務雖未
      約定利息，債權人依民法第二百三十三條第一項規定，仍
      得請求遲延利息，因此，遲延利息無須登記即為抵押權效
      力所及。至他項權利證明書上所載「遲延利息：無」，倘
      當事人之真意非在免除遲延利息之負擔，而僅係無遲延利
      息之利率約定時，依上述說明，遲延利息仍屬抵押權擔保
      之範圍。另違約金經當事人約定為抵押權擔保效力所及且
      經登記者，亦屬抵押權擔保債權範圍之一。本件依系爭土
      地之登記謄本、他項權利證明書及抵押權設定契約書記載
      （參本院八十九年度簡上字第一一九號卷第四九頁至五一
      頁）系爭抵押權登記擔保債權範圍包括本金、遲延利息（
      登記事項為「遲延利息：無」，惟參諸被告於本院八十九
      年度簡上字第一一九號民事事件答辯意旨謂其係貪得原告
      戊○○借款之利息每月一萬八千元始借貸金錢等語【詳該
      件卷第四十六頁】，原告於該事件亦自認有利息約定，足
      認當事人之真意非在免除遲延利息之負擔，而僅係無遲延
      利息之利率約定）及違約金（每逾一日每萬元加付違約金
      新台幣二十元）。查系爭借款債務前經原告戊○○與被告
      在台北縣土地市調解委員會成立調解，觀其調解內容：1.
      聲請人同意於八十七年十月一日以前償還債務，並同意自
      八十五年十月份開始每月三十日支一萬五千元，作為利息
      費用達成和解。2.如聲請人償還部分本金，利息部分依償
      還金額遞減之。3.利息部分未如期償還本金及利息視同到
      期。4.對造人（註：指被告）拋棄其餘請求權等語，此有
      原告提出台灣板橋地方法院八十七年度簡上字第一一六號
      民事判決轉錄調解內容全文可稽，則原告戊○○與被告顯
      係以八十七年十月一日為債務清償日，依原告丁○○提出
      上開收據三張，原告戊○○至八十六年一月十日止，清償
      借款債務三十七萬元，債務餘額尚有六十三萬元，原告丁○○復未舉證證明該借款債務履行期限屆至時，原告戊○○已全部清償，則被告自八十七年十月二日起至債務人清
      償日止，得對原告戊○○請求清償本金六十三萬元、遲延
      利息（依民法第二百十三條第一項、第二百零三條規定，
      按周年利率百分之五計算，則每月之遲延利息為31,500元
      ）、違約金（依抵押權設定契約書記載每逾一日每萬元加
      付違約金新台幣二十元標準，則每月違約金為37,800元，
      計算式：63×20×30＝37,800）均在系爭抵押權擔保之範
      圍內，累計至原告丁○○九十五年二月廿三日起訴之日止
      ，早逾系爭抵押權權利價值，是原告丁○○以原告戊○○
      已清償三十七萬元為由請求塗銷系爭抵押權登記，仍無理
      由，應予駁回。
四、訴訟費用負擔之依據：民事訴訟法第八十五條第一項。
中    華    民    國    九十五  年  十    月  十二    日
                  民事第一庭    法  官  簡燕子
以上正本係照原本作成。
如對本判決上訴，須於判決送達後20日內向本院提出上訴狀。
中    華    民    國    95    年    10    月    12    日
                                書記官  林嘉賢


司法院資訊處製作；財團法人民間司法改革基金會備份。
